【裁判字號】    99,訴,603
【裁判日期】    991013
【裁判案由】    損害賠償
【裁判全文】
臺灣高雄地方法院民事判決               99年度訴字第603號
原      告  乙○○
訴訟代理人  甲○○
被      告  丁○○
訴訟代理人  丙○○
            楊昌禧律師
            梁育誠律師
上列當事人間請求損害賠償事件，原告於刑事訴訟程序（98年度
訴字第298 號）附帶提起民事訴訟（98年度附民字第93號），經
本院刑事庭移送前來，本院於99年9 月29日辯論終結，判決如下
：
    主  文
被告應給付原告新臺幣拾壹萬仟元及自民國九十八年一月二
十三日起至清償日止，按週年利率百分之五計算之利息。
原告其餘之訴駁回。
訴訟費用由被告負擔百分之五十二，餘由原告負擔。
本判決第一項得假執行，被告如以新臺幣拾壹萬仟元為原告
預供擔保後，得免為假執行。
原告其餘假執行之聲請駁回。
    事實及理由
一、按訴狀送達後，原告不得將原訴變更或追加他訴。但請求之
    基礎事實同一者、或不甚礙被告之防禦及訴訟之終結者，不
    在此限，民事訴訟法第255 條第1 項第2 款、第7 款定有明
    文。原告起訴主張被告販賣未經主管機關核准製造之藥品，
    致其買受服用後，受有損害，依據侵權行為法律關係，請求
    被告給付新臺幣（下同）600,000 元及法定遲延利息。嗣於
    訴狀送達後，追加主張被告販賣未經主管機關核准製造之藥
    品，違反強制或禁止之規定，且有背於公共秩序或善良風俗
    ，兩造間之買賣行為無效，被告應負回復原狀之責，縱認買
    賣行為有效，被告亦未依債之本旨為給付，致其受有損害，
    依據民法第113 條、第179 條之規定及債務不履行之法律關
    係，為同一請求。原告起訴、追加之事實，主要爭點相同、
    證據有共通性，基礎事實同一，且不甚礙被告之防禦及訴訟
    之終結，其所為訴之追加，合於前揭規定，應予准許。
二、原告主張：被告明知不得販賣未經主管機關核准製造之藥品
    ，竟於民國95年間，將未經主管機關核准製造含有「Acetam
    inophen 、Chlorzoxazone 、Hydrochlorothiazde及Indome
    thacin」等西藥成分呈淺褐色粉末狀之偽藥（下稱系爭藥品
    ），以塑膠瓶盛裝後，向原告出示載有「專治腦中風、各種
    病症、毒蛇名藥」字樣之名片，並佯稱「你有腎水虛弱、血
    壓高等症候，吃我的藥保證不會中風」等語，進而向原告兜
    售系爭藥品，致原告陷於錯誤，陸續於95年5 月至96年3 月
    間向被告購買8 瓶系爭藥品，共計支付255,000 元。原告原
    自90年間起因高血壓固定至信昌診所拿藥服用，因聽信被告
    說詞，向被告購買系爭藥品後，即未繼續至信昌診所拿藥服
    用，改服用被告販賣之系爭藥品，詎系爭藥品並無預防腦中
    風之療效，導致原告於96年3 月16日急性腦中風。原告因此
    受有損害：購買系爭藥品支出7 紙支票（下稱系爭支票）
    票款共計255,000 元，原告僅請求213,000 元；急性腦中
    風住院5 日，支出醫療費用10,000元及看護費5,000 元；
    急性腦中風後工作能力喪失，僱請女工協助果菜市場工作支
    出180,000 元（自96年3 月16日起至97年3 月15日止，每日
    500 元）；精神慰撫金192,000 元，共計600,000 元。為
    此依民法第113 條、第179 條之規定，及侵權行為、債務不
    履行之法律關係提起本訴。並聲明：(一)被告應給付原告600,
    000 元，及自起訴狀繕本送達翌日起至清償日止，按週年利
    率百分之5 計算之利息。(二)願供擔保，聲請宣告假執行。
三、被告則以：本院刑事庭審理結果，就被告被訴詐欺取財罪部
    分及販賣7 瓶未檢出含西藥成分之藥品部分，認為其犯行不
    能證明，而不另為無罪諭知，本院刑事庭應駁回原告此部分
    附帶民事訴訟，誤以裁定移送本院民事庭，原告此部分之訴
    並不合法。原告嗣於本院追加刑事判決不另為無罪諭知部分
    之事實，已罹於2 年之請求權時效。況且，被告未曾出售藥
    品予原告，縱使刑事判決認定被告有出售藥品予原告之事實
    ，亦無證據證明該藥品對腦中風之病症毫無助益，且無證據
    證明原告急性腦中風與被告出售之藥品有因果關係，被告自
    無庸負損害賠償責任。原告係以系爭支票7 紙向被告調現，
    並非用以支付買受藥品之價金。刑事判決認定被告販賣偽藥
    ，只有1 瓶，依目前社會觀念，中藥買賣是允許的，並不違
    反公共秩序或善良風俗，倘認買賣行為無效，而被告應返還
    價金予原告，原告亦應同時將藥品返還被告，被告得主張同
    時履行抗辯。如被告應負損害賠償責任，原告支出超等病房
    費11,200元，並無必要；原告住院期間係由其女兒甲○○看
    護，應不得請求看護費；原告提出之診斷證明書並未記載原
    告喪失工作能力12個月，原告提出之薪資簽收單，亦非真實
    ，不得請求喪失工作能力之損害180,000 元，原告請求精神
    慰撫金過高等語，資為抗辯。並聲明：(一)原告之訴駁回。(二)
    如受不利之判決，願供擔保，聲請宣告免為假執行。
四、兩造不爭執事實：
  (一)被告擅自販賣未經核准製造之含有「Acetaminophen 、Chlo
    rzoxazone 、Hydrochlorothiazde及Indomethacin」等西藥
    成分呈淺褐色粉末狀之藥品，犯藥事法第83條第1 項之販賣
    偽藥罪，經本院98年度訴字第298 號刑事判決判處有期徒刑
    4 月，減為有期徒刑2 月。被告不服提起上訴，台灣高等法
    院高雄分院99年度上訴字第10號判決撤銷一審判決，以被告
    犯藥事法第83條第1 項之販賣偽藥罪，判處有期徒刑4 月，
    減為有期徒刑2 月。被告不服提起上訴，最高法院99年度台
    上字第2606號判決上訴駁回確定。
  (二)被告曾收受原告交付之系爭支票7 紙。
五、本件爭點：
  (一)被告有無出售8 瓶系爭藥品予原告？如有，原告是否交付系
    爭支票7 紙用以支付價金？原告急性腦中風與服用系爭藥品
    間有無相當因果關係？
  (二)原告各項請求有無理由？
  (三)原告之侵權行為損害賠償請求權，是否罹於時效？
六、得心證理由：
  (一)被告有無出售8 瓶系爭藥品予原告？如有，原告是否交付系
    爭支票7 紙用以支付價金？原告急性腦中風與服用系爭藥品
    間有無相當因果關係？
    1.按當事人主張有利於己之事實者，就其事實有舉證之責任
      ，民事訴訟法第277 條前段定有明文。次按原告對於自己
      主張之事實已盡證明之責後，被告對其主張於抗辯之事實
      ，並無確實證明方法或僅以空言爭執者，當然認定其抗辯
      事實之非真正，而應為被告不利益之裁判；另各當事人就
      其所主張有利於己之事實，均應負舉證之責，故一方已有
      適當之證明者，相對人欲否認其主張，即不得不更舉反證
      （最高法院18年度上字第1679號、19年度上字第2345號判
      例參照）。
    2.原告主張其簽發系爭支票7 紙，向被告買受8 瓶系爭藥品
      乙情，被告雖否認之。然據證人陳宇芷於本院刑事庭審理
      時證稱：被告有拿過名片給伊，上面就有寫專長是專治腦
      中風，曾讓被告把過脈，有向被告拿過1 次藥，有藥丸及
      藥粉，費用為3 萬多元，伊在95年4 月到6 月間認識被告
      ，認識大約1 、2 個月內，伊介紹原告與被告認識，伊於
      95年間知道原告和被告之間有拿藥的事，是我之後聽原告
      說的，原告曾託我拿支票給被告交給被告女兒，說是買藥
      的錢等語（刑事卷二第66至70頁）；證人即原告女兒江佳
      玲於本院刑事庭審理時亦證稱：伊於家中看過被告2 次，
      時間是95年間，月份已經不記得了，有1 次被告幫伊把脈
      ，之後說伊筋骨、婦科很有問題，不調養會怎麼樣之類的
      ，有1 次伊當場看到被告拿了1 個紙袋，之後原告就拿藥
      予伊，系爭藥品編號1 、2 、7 、8 是伊拿給原告去報案
      等語（刑事卷二第59至64頁）。且觀之行政院衛生署藥物
      食品檢驗局檢驗報告書所載，系爭藥品編號8 ，瓶罐上標
      示「友」，與被告名片上所載之「友」二字一致，原
      告主張系爭藥品係向被告所購買乙節，應可採信。又系爭
      支票7 紙之發票日均係在95年7 月至96年5 月間，發票人
      均為原告，其中6 張之提示人分別為被告及其配偶丙○○
      ，有支票影本在卷可佐（本院卷第17至23頁），足徵，原
      告主張簽發系爭支票支付購買8 瓶系爭藥品之價金之情，
      並非子虛，堪予採認。
    3.被告雖抗辯原告陳述向被告購買藥品之時間，前後不一，
      且系爭支票其中6 紙之發票日，均係在原告陳稱於96年3
      月2 日前後向被告購買藥品之前，足見系爭支票並非因向
      被告購買藥品所交付，而係向被告調現時所交付云云。然
      本件原告年近七旬，又曾急性腦中風，對於實際向被告買
      受系爭藥品之時序，經多次陳述，難免有歧。依證人陳宇
      芷、江佳玲之證述，原告確實於95年間起向被告買受藥品
      ，並以支票支付價金，而系爭支票其中5 紙發票日亦係在
      95年間，另2 紙發票日係96年間，核與原告於本院刑事庭
      審理時陳述之購買時間大致相符。反觀被告就其抗辯系爭
      支票7 紙係原告向其調現而交付乙節，未曾舉證，被告此
      部分抗辯，洵無可採。
    4.原告主張被告向其佯稱8 瓶系爭藥品有預防腦中風之療效
      乙節，被告雖否認之。然觀之原告於警詢時提出被告交付
      之名片，其上載有「丁○○」、「專治腦中風、各種病症
      、毒蛇名藥」等文字，對照證人江佳玲、陳宇芷於本院刑
      事庭審理時所提出被告交付之名片（刑事卷二第76頁），
      其格式雖與原告提出者略有不同，然其上亦載有「丁○○
      」、「專治腦中風、各種病症、毒蛇名藥」等文字，該名
      片自係被告所製作分送無訛，據此亦足認被告確曾向原告
      傳達其專治腦中風及販售藥品之訊息。
    5.原告主張其自90年間起因高血壓固定至信昌診所拿藥服用
      ，因聽信被告說詞，而向被告購買系爭藥品後，即未繼續
      向信昌診所拿藥服用，改服用被告販售之系爭藥品，導致
      於96年3 月16日急性腦中風等情，有診斷證明書在卷可憑
      （警卷第11頁）。8 瓶系爭藥品經本院刑事庭送行政院衛
      生署藥物食品檢驗局檢驗結果，僅有其中1 瓶含有「Acet
      aminophen 、Chlorzoxazone 、Hydrochlorothiazde及
      Indomethacin」等西藥成分，而屬未經核准製造之偽藥，
      固有檢驗報告書附卷可稽（刑事卷二第26至28頁）。然系
      爭藥品經高雄市政府衛生局檢驗結果，編號1 、2 、3 、
      4 、5 藥品未檢出Aminophylline 、Chlorothiazide、Ci
      nnarizine 、Dipyridamole、Furosemide、Hydralazine
      、Hydrochlorothiazide 、Propranolol 、Reserpine 、
      Rutin 等降壓利尿類成分；編號6 、7 、8 未檢出Aminit
      rozole、Estradiol Benzoate、Ethinylestradiol、Met
      ronidazole、Ornidazole、Progesterone、Tinidazone等
      調經理帶類成分及Flavoxate Hcl 、Nalidixic Acid、Ni
      trofurantoin、Oxolinic Acid 、Phenazopyridine HCl
      、Sulfisoxzaole 、Sulfamethizole等腎臟病類成分；編
      號7 藥品檢出Acetaminophen 、Ch lorzoxazone等風濕鎮
      痛類成分，有該局96年7 月19日高市衛藥字第0960025997
      號函存卷可考（警卷第12頁），原告主張被告出售之系爭
      藥品並無被告宣稱之預防腦中風之療效，顯非無據。又參
      以，財團法人私立高雄醫學大學附設中和紀念醫院（下稱
      高醫醫院）99年6 月23日高醫附行字第0990002438號函稱
      ：腦中風之病因很多，高血壓只是其中一個危險因子，沒
      有服藥則中風機率高等語，有函文附卷可憑（本院卷第75
      頁），據此，原告主張其因聽信被告說詞，服用被告宣稱
      有預防腦中風之系爭藥品，而停止服用原服用之高血壓藥
      物，致急性腦中風之事實，應可採信。被告空言以無證據
      證明系爭藥品對腦中風毫無助益云云為辯，卻未能就其所
      出售之系爭藥品，有何成分具有預防腦中風之效果，具體
      指明，提出反證，其所辯要無足採。
  (二)原告各項請求有無理由？
    1.按因故意或過失，不法侵害他人之權利者，負損害賠償責
      任。故意以背於善良風俗之方法，加損害於他人者亦同。
      違反保護他人之法律，致生損害於他人者，負賠償責任。
      但能證明其行為無過失者，不在此限，民法第184 條定有
      明文。被告並非合格之醫師、藥師，竟仍向原告佯稱服用
      其出售之系爭藥品，具有預防腦中風之效果，致原告信以
      為真而陷於錯誤，向被告買受系爭藥品並交付系爭支票支
      付價金，原告因服用向被告買受之藥品而停止服用原服用
      之高血壓藥品，導致於96年3 月16日急性腦中風。原告主
      張被告故意不法侵害其權利，致其急性腦中風而受有損害
      ，應為可採，被告應就原告所受之損害，負損害賠償責任
      。
    2.按不法侵害他人之身體或健康者，對於被害人因此喪失或
      減少勞動能力或增加生活上之需要時，應負損害賠償責任
      ；不法侵害他人之身體、健康、名譽、自由、信用、隱私
      、貞操，或不法侵害其他人格法益而情節重大者，被害人
      雖非財產上之損害，亦得請求賠償相當之金額；負損害賠
      償責任者，除法律另有規定或契約另有訂定外，應回復他
      方損害發生前之原狀。民法第193 條第1 項、第195 條第
      1 項前段、第213 條第1 項分別定有明文。茲就原告各項
      請求是否准許，分述如後：
      (1)系爭支票票款：原告主張其因被告施用詐術而向被告購
        買藥品，並簽發支票支付價金，受有損害213,000 元等
        情，並提出支票影本為憑。被告向原告佯稱其出售之藥
        品有預防腦中風之療效，致原告陷於錯誤而向被告買受
        ，並簽發系爭支票支付價金，已如前所認定。原告因被
        告施用詐術，陷於錯誤買受系爭藥品，因而交付213,
        000 元，自得請求被告返還，原告此部分請求，即應准
        許。
      (2)醫療費用：原告主張其因服用被告出售之系爭藥品而停
        止服用原服用之高血壓藥品，導致急性腦中風，支出醫
        療費用10,000元等情，業據其提出醫療費用證明單為憑
        （本院卷第24頁）。被告雖抗辯原告並無支出超等病房
        費11,200元之必要，然高醫醫院99年6 月23日高醫附行
        字第0990002438號函稱：原告住院當時，該院神經內科
        只有差額病床之空床，而神經內科病患一般不會借住到
        其他科病房等語，有函文附卷可查（本院卷第75頁）。
        據此，原告住院當時，既僅有差額病床之空床，則其支
        出超等病房費，自屬必要。被告所辯，核無足採。原告
        請求被告給付醫療費用10,000元，應予准許。
      (3)看護費：原告主張其因急性腦中風住院期間，需專人看
        護，請求被告給付看護費5,000 元等情，被告否認之。
        經本院函詢高醫醫院，該院99年6 月23日高醫附行字第
        0990002438號函稱：原告於96年3 月16日至20日住院該
        院神經內科病房，主訴為語音不清及稍微右側無力。依
        當時病況評量，住院期間不需專人看護等語，有函文在
        卷可考（本院卷第75頁）。據此，原告請求被告給付看
        護費，尚非有據，不應准許。
      (4)急性腦中風後工作能力喪失：原告主張其急性腦中風，
        出院後喪失工作能力，僱請女工協助果菜市場工作，期
        間自96年3 月16日起至97年3 月15日止，每日500 元，
        支出180,000 元，被告否認之。經本院函詢高醫醫院，
        該院99年6 月23日高醫附行字第0990002438號函稱：原
        告出院時之病況，除語音稍微不清，肌力已完全恢復，
        應不影響工作能力等語，有函文在卷可考（本院卷第75
        頁）。原告因急性腦中風出院後之工作能力，既不受影
        響，即無支出僱請女工協助果菜市場工作之必要，原告
        此部分請求，應屬無據。
      (5)精神慰撫金：原告因聽信被告說詞，向被告購買系爭藥
        品服用，停止服用原服用之高血壓藥品，導致於96年3
        月16日急性腦中風，已如前述。衡情，原告會因急性腦
        中風而精神痛苦，受有非財產上損害，原告請求被告給
        付精神慰撫金，洵屬有據。按精神慰撫金之酌定，除原
        告所受之損害程度外，尚應審酌兩造之身份地位、學識
        經歷、財產狀況及原告痛苦程度等節以定之。經查：原
        告係小學肄業，急性腦中風前從事山產批發，98年度申
        報所得83,840元，名下有房屋3 棟、土地2 筆、投資4
        筆，財產總額1,960,497 元；被告係初中肄業，原為自
        耕農及朝楊木業公司的檢查班長，目前無業，98年度無
        申報所得，名下有房屋1 棟、投資3 筆，財產總額740,
        450 元等情，已據兩造陳明在卷，並有稅務電子閘門財
        產所得調件明細表附卷可查。本院審酌兩造之身分、經
        濟狀況及原告因誤信被告聲稱系爭藥品之療效，服用後
        導致急性腦中風，住院5 天之情狀，認原告請求被告給
        付之精神慰撫金，以100,000 元為適當，逾此範圍之請
        求，尚非有理。
  (三)原告之侵權行為損害賠償請求權，是否罹於時效？
    1.按消滅時效，因起訴而中斷，民法第129 條第1 項第3 款
      定有明文。又按製造藥品，應將其成分、規格、性能、製
      法之要旨，檢驗規格與方法及有關資料或證件，連同原文
      和中文標籤、原文和中文仿單及樣品，並繳納費用，申請
      中央衛生主管機關查驗登記，經核准發給藥品許可證後，
      始得製造，未經核准，擅自製造者，即為偽藥，藥事法第
      20條第1 款、第39條第1 項分別定有明文。藥事法就藥物
      、藥商、藥局及其有關事項管理之規定，兼有保護國民健
      康之目的。
    2.本院刑事庭就被告販賣之系爭藥品，其中1 瓶屬藥事法規
      範之偽藥，予以論罪科刑，原告為該瓶偽藥之買受人，屬
      刑事犯罪之被害人，原告此部分附帶民事訴訟，應為合法
      。原告對被告之侵權行為損害賠償請求權，因起訴而中斷
      ，堪予認定。刑事判決就被告被訴販賣非偽藥之7 瓶系爭
      藥品、詐欺取財部分之事實，雖不另為無罪諭知。然原告
      就刑事判決有罪部分之事實，已依據侵權行為法律關係起
      訴請求損害賠償，其未變更聲明及訴訟標的，而就刑事判
      決不另為無罪諭知之事實併予主張，僅係補充事實上之陳
      述，非訴之追加，亦非另一侵權行為請求權之行使。原告
      於96年3 月16日急性腦中風，其於98年1 月15日附帶提起
      民事訴訟，有起訴狀在卷可稽（審附民卷第1 頁），原告
      行使侵權行為損害賠償請求權，並未罹於2 年之請求權時
      效，應可認定。被告抗辯原告事後追加刑事判決不另為無
      罪諭知之事實，已罹於2 年時效，應不得請求云云，尚無
      可採。
七、綜上所述，原告依據侵權行為法律關係，請求被告賠償購
    買系爭藥品支出系爭支票票款共計213,000 元、精神慰撫
    金100,000 元，共計313,000 元，及自起訴狀繕本送達翌日
    （即98年1 月23日）起至清償日止，按週年利率百分之5計
    算之利息，為有理由，應予准許。逾此範圍之請求，並無理
    由，應予駁回。
八、本件判命被告給付之金額，未逾500,000 元，爰依民事訴訟
    法第389 條第1 項第5 款，依職權宣告假執行。被告陳明願
    供擔保，聲請宣告免為假執行，核無不合，併酌定相當擔保
    金額宣告之。至於原告敗訴部分，其假執行之聲請，因訴之
    駁回，而失所附麗，應予駁回之。
九、本件事證已臻明確，兩造其餘攻擊防禦方法及舉證，經本院
    審酌後，或與本件之爭執無涉，或對本件判決結果不生影響
    ，爰不一一論述，併此敘明。
十、據上論結，本件原告之訴為一部有理由，一部無理由，依民
    事訴訟法第79條、第389 條第1 項第5 款、第392 條第2 項
    ，判決如主文。
中    華    民    國    99    年    10    月    13    日
                  民事第三庭    法  官  陳宛榆
以上正本係照原本作成。
如對本判決上訴，須於判決送達後20日內向本院提出上訴狀。如
委任律師提起上訴者，應一併繳納上訴審裁判費。
中    華    民    國    99    年    10    月    13    日
                                書記官  周耿瑩

司法院資訊處製作；財團法人民間司法改革基金會備份。
